【裁判字號】    96,上更(一),471
【裁判日期】    970325
【裁判案由】    偽造有價證券等
【裁判全文】
臺灣高等法院臺中分院刑事判決     96年度上更(一)字第471號
上  訴  人  臺灣臺中地方法院檢察署檢察官
被      告  乙○○
選任辯護人  洪崇欽  律師
上列上訴人因被告犯偽造有價證券等案件，不服臺灣臺中地方法
院九十三年度訴字第二六八九號中華民國九十四年一月十二日第
一審判決（起訴案號：臺灣臺中地方法院檢察署九十二年度偵字
第一六三九０號），提起上訴，判決後經最高法院發回更審，本
院判決如下：
    主  文
上訴駁回。
    理  由
一、公訴意旨略以：被告乙○○於不詳時間，在不詳地點，以不
    詳方法，取得告訴人丁○○（後改名為戊○○）所有彰化商
    業銀行東勢分行票號ＮＡ0000000號至ＮＡ0000
    000號、ＮＡ0000000號等支票七張及另三張票號
    不詳之支票共十張，並與不詳姓名年籍之人，意圖供行使之
    用，共同基於概括之犯意聯絡，於民國八十七年三月間以後
    某日，在不詳地點，偽造告訴人丁○○之印章，連續蓋用印
    文於前開十張支票上，並連續偽造告訴人丁○○之簽名在前
    述支票上，以偽造告訴人丁○○名義簽發前開十張支票；嗣
    被告即於九十年九、十月間，在臺中市某處，持前開票號Ｎ
    Ａ0000000號，面額為新臺幣（下同）五十萬元之偽
    造支票一張，及票號ＮＡ0000000號、ＮＡ0000
    000號、ＮＡ0000000號、ＮＡ0000000號
    等支票四張及票號不詳之支票一張，面額均為五十萬元之偽
    造支票合計五張交付不知情之林善賢委託調換現金而行使之
    ；被告復於九十一年五月三十一日，在臺中市某處，持前開
    票號ＮＡ0000000號，面額為五十萬元之偽造支票一
    張交付不知情之告訴人庚○○，要求告訴人庚○○幫忙調現
    而行使之，並於前開七張支票屆期前，要求林善賢及告訴人
    庚○○切勿提示，言明會以現金換回，後因前開票號ＮＡ0
    000000號、面額為五十萬元之支票經告訴人甲○○提
    示，因印鑑不符而被退票，背面有林善賢之背書，經彰化商
    業銀行銀行通知告訴人丁○○始循線查悉上情，案經告訴人
    丁○○、甲○○及庚○○告訴偵辦；因認被告共同涉犯有刑
    法第二百零一條第一項、第二項、第二百十七條第一項之偽
    造有價證券等罪嫌云云。
二、按犯罪事實應依證據認定之，無證據不得認定犯罪事實。又
    不能證明被告犯罪者，應諭知無罪之判決，刑事訴訟法第一
    百五十四條第二項、第三百零一條第一項分別定有明文。又
    認定不利於被告之事實，須依積極證據，苟積極證據不足為
    被告事實之認定時，即應為有利被告之認定，更不必有何有
    利之證據。另按事實之認定，應憑證據，如未能發現相當證
    據，或證據不足以證明，自不能以推測或擬制之方法，為裁
    判基礎；再按認定犯罪事實，所憑之證據，雖不以直接證據
    為限，間接證據亦包括在內，然無論直接或間接證據，其為
    訴訟上之證明，須於通常一般之人均不致於有所懷疑，而得
    確信其為真實之程度者，始得據之為有罪之認定，倘其證明
    尚未達到此一程度，而有合理性懷疑之存在時，即無從為有
    罪之認定，最高法院三十年上字第八一六號判例、四十年臺
    上字第八六號判例、三十年上字第一八三一號判例及七十六
    年臺上字第四九八六號判例分別著有明文可資參照。末按支
    票為要式證券，支票之作成必依票據法第一百二十五條第一
    項第一款至第八款所定法定方式為之，支票之必要記載事項
    如有欠缺，除票據法另有規定 (如票據法第一百二十五條第
    二項及第三項)外，其支票即為無效，此就票據法第十一條
    第一項、第一百二十五條之規定觀之自明。是支票之金額及
    發票年月日為支票之絕對必要記載事項，如未記載，其支票
    當然無效，不能認係有價證券；因而偽造他人名義為發票人
    之支票，如對於支票之絕對必要記載事項，尚未記載完全，
    即無成立偽造有價證券罪之餘地（最高法院九十四年度臺上
    字第五五四號判決意旨參照）。
三、本件公訴人認被告涉犯有前開偽造有價證券等之罪嫌，無非
    係以：(一)告訴人丁○○於偵查中具結證稱：被告與被告之妻
    到渠家中，央求渠不要報案，並承認持有渠所遺失之十張支
    票，且該十張支票亦為被告所偽造，此外，被告之妻還打電
    話拜託渠不要說實話，並親口承認被告就是要以買賣土地一
    事咬住渠，以便被告可以脫罪等語，而告訴人丁○○於九十
    三年十月十五日偵查中提出與被告之對話錄音帶，經承辦檢
    察官勘驗談話內容明確顯示：被告無法就票據來源提出說明
    ，並不否認票據是偽造，且願意將所有偽造票據返還告訴人
    丁○○，並簽立切結書等事實，有勘驗紀錄一份及該錄音帶
    一捲附卷可稽，是告訴人丁○○前開證稱，堪可採信為真實
    無訛；再者，買賣土地作為定金沒收之支票，未於提示期限
    內提示，卻經過四年才提示，實與常情有違；又被告對於支
    票張數及流向前後供詞反覆不一，惟告訴人丁○○自始至終
    均證稱：被告只將五張支票影本交還，另一張票號ＮＡ00
    00000號支票係其自行至銀行取回，至於另外的四張支
    票則下落不明等語，並提出前揭自銀行取回之支票影本附卷
    ，且依事後被告交還告訴人丁○○票號分別為ＮＡ0000
    000號、ＮＡ0000000號、ＮＡ0000000號
    、ＮＡ0000000號及ＮＡ0000000號等支票影
    本共五張業已附卷；(二)被告交付票號ＮＡ0000000號
    、ＢＮ0000000號，面額分別為五十萬元、四十萬元
    之支票二張予證人林善賢，要求證人林善賢幫忙調現，業據
    證人林善賢具結證述：「當初我替他調現，是向一家運動器
    材行老闆游玉練調現的，我已經把現款交給乙○○，後來支
    票退票，乙○○拿現金去還，取回這二張支票，運動器材行
    會計影印這二張支票叫乙○○簽收。」等語明確，並有被告
    親筆簽名之前揭二張支票影本附卷可稽；(三)復據告訴人甲○○證稱：乙○○將已簽丁○○名之支票交給伊之父親林善賢
    時，伊在現場，後林善賢並要伊持該三張支票向伊之姑姑借
    錢等語，核與證人林善賢證述：「（為何要在支票背面簽寫
    你的名字？）我向別人調錢，包括我妹妹在內，他們要求我
    在支票背面背書。」「乙○○一次交給我三張丁○○名義的
    支票，‧‧‧二張乙○○個人私下有拿錢來換回支票，沒有
    經由銀行兌現，票號ＮＡ0000000號的支票存入銀行
    ，經銀行通知印鑑不符退票。」等語之情節相符，是被告持
    偽造丁○○名義之支票向證人林善賢調現，洵堪認定；(四)另
    一告訴人庚○○於偵查中證述：被告持票號ＮＡ00000
    00號支票向伊調現，且被告於九十一年間在臺中市○○路
    與北屯路附近一家聯強通信行前處的車上在支票背面背書，
    惟支票屆期，被告要求伊不要提示支票，伊放了將近一年才
    提示該張支票卻被退票等情，核與告訴人丁○○指述：被告
    曾找過渠，並願意將所有支票交還渠，但因被告不守信用，
    且又有一張背面有被告背書之支票，於九十二年六月二日提
    示，渠始對被告提出告訴之情節相符，復有票號ＮＡ000
    0000號支票及臺中市票據交換所退票理由單影本各一份
    在卷可憑，是被告持偽造丁○○名義之支票向告訴人庚○○
    調現洵堪認定等，資為論據。
四、訊據被告堅詞否認有何偽造有價證券、行使偽造有價證券及
    偽造印章、印文與署押之犯行，先係辯稱：該支票並非伊所
    偽造，實際上係丁○○交予張永霖，張永霖再交予伊太太陳
    阿敏，伊自行將該支票其中一張背書後，拿去借給朋友庚○○作為調現使用，另外將票號ＮＡ0000000號之支票
    一張交給林善賢，因為他向我借票，要向他妹妹調現等語；
    事後則改辯稱：丁○○在八十七年間，要參選臺中縣東勢鎮
    民代表會主席，找張永霖幫忙操盤，才會交給張永霖這些支
    票，應該是要作為買票使用，每張支票面額均為五十萬元，
    合計十張，總共五百萬元，因為鎮代會主席只要不到十票即
    可當選，而張永霖因擔心遭受司法調查，才會將已填載完成
    之支票交予伊太太陳阿敏保管，後來，張永霖要來向伊拿回
    支票，因為碰到九二一大地震，家裡的東西都被震壞了，才
    會漏掉這些支票沒有拿回去，而且張永霖還有表示如果告訴
    人丁○○有當選的話，會將支票拿回去，沒有事，如果落選
    ，就不管支票的事，一切事宜必須由伊自行處理，嗣後丁○○有當選臺中縣東勢鎮民代表會主席，後續再參選臺中縣東
    勢鎮長時，亦有買票，但是沒有當選，至於林善賢、庚○○
    的部分，是他們開賭場向伊詐賭，致使伊積欠賭債二百三十
    八萬元，伊總共使用了三張支票，其中二張交予庚○○持有
    ，一張交予林善賢持有，合計一百五十萬元，剩餘之八十八
    萬元係支付現金，該等支票確實並非伊所偽造等語。
五、經查：
（一）對於告訴人丁○○指訴被告偽造其名義簽發支票十張並持
      以行使之情，係以提出被告前往告訴人丁○○住處談話內
      容之錄音帶為證，而被告對於該錄音帶之內容係其與告訴
      人丁○○之談話過程並不爭執，僅係要求原審法院仔細斟
      酌錄音帶內容之弦外之音。原審法院事後將告訴人丁○○
      所提出之錄音帶自行播放收聽之結果，被告確實有供稱其
      手頭上總共持有八張支票，其中三張目前押在外面，伊願
      意全部取回交予告訴人丁○○，要求告訴人丁○○不要對
      其提出偽造有價證券之告訴，卻一直未交代取得支票之原
      因，亦未直接承認偽造支票之行為，僅表示知道其會涉犯
      偽造有價證券罪嫌，但並未明白承認有偽造支票之行為；
      亦即，被告僅承認持有八張以告訴人丁○○名義簽發之支
      票，非若告訴人丁○○所言，有主動承認偽造有價證券之
      言詞，而對於告訴人丁○○質疑其將有偽造有價證券之刑
      責問題時，被告係表示知情而未予否認，原審法院實際勘
      驗之結果與承辦檢察官於偵查中所為之勘驗紀錄（參見九
      十二年度偵字第一六三九０號偵查卷第九一頁）大致相符
      ；又告訴人丁○○提出票號ＮＡ0000000號、ＮＡ
      0000000號、ＮＡ0000000號、ＮＡ000
      0000號等以告訴人丁○○名義簽發、未填載發票日之
      支票影本四張（見九十二年度偵字第一七三三二號偵查卷
      第四六、四七頁），及票號ＮＡ0000000號以告訴
      人丁○○名義簽發、已填載發票日九十年十二月三十一日
      之支票影本一張（詳見九十二年度偵字第一七三三二號偵
      查卷第四七頁），並表示係被告承諾收回交還之部分支票
      ，亦與告訴人丁○○所提出之前開錄音帶內容中，被告要
      求告訴人丁○○不要提出偽造有價證券之告訴並願意交還
      全部支票之情節相符，佐以告訴人丁○○事後具狀表示已
      經與被告和解，不欲再行追究，請求准予撤回告訴，此有
      告訴人丁○○於九十三年三月二十三日提出之撤回告訴狀
      一份（參見九十二年度偵字第一七三三二號偵查卷第四四
      頁）在卷可稽，則告訴人丁○○所提出之票號ＮＡ000
      0000號、ＮＡ0000000號、ＮＡ000000
      0號、ＮＡ0000000號、票號ＮＡ0000000
      號等支票影本五張，應係被告依照協調過程中自行提出之
      條件所交還之部分支票，其餘部分雖未交還，然因被告向
      告訴人丁○○保證不會出問題，致使告訴人丁○○相信被
      告之言，而願意撤回告訴，給予被告機會。假設前開事證
      均屬真實，亦僅能認定被告持有偽造告訴人丁○○名義簽
      發之支票八張，則公訴人起訴指稱被告偽造告訴人丁○○
      名義之支票十張並持以行使之情，即與現有事證不符；依
      據公訴人之指訴事實，被告涉嫌偽造支票十張，目前僅能
      查證票號ＮＡ0000000號、ＮＡ0000000號
      、ＮＡ0000000號、ＮＡ0000000號、ＮＡ
      0000000號、ＮＡ0000000號、ＮＡ000
      0000號等七張支票，其餘三張支票之票號不詳，遍觀
      全案卷證資料，並無任何蛛絲馬跡可尋，自難據以判定確
      有該三張支票之存在；則依據現有事證，僅足以認定被告
      持有票號ＮＡ0000000號、ＮＡ0000000號
      、ＮＡ0000000號、ＮＡ0000000號、ＮＡ
      0000000號、ＮＡ0000000號、ＮＡ000
      0000號等以告訴人丁○○名義簽發、面額均為五十萬
      元之支票七張，至於其餘三張票號不詳之支票部分，尚無
      相當之事證足以判定其確實存在。
（二）按刑法之偽造有價證券罪，須所偽造之票據已完成有價證
      券之形式，即其形式上之記載無缺，始足構成；又支票應
      記載一定之金額、付款人之商號及發票之年月日，由發票
      人簽名，此觀票據法第一百二十五條第一項第二款、第三
      款、第七款之規定甚明；發票人、金額、付款人及發票年
      月日為支票必要記載事項之一，如有欠缺，即非有效之支
      票，不得謂係有價證券，最高法院九十三年臺上字第五三
      二八號著有裁判。又按發票年、月、日為支票應記載之事
      項，為票據法第一百二十五條第一項第七款所明定，而欠
      缺票據法所規定票據上應記載事項之一者，除票據法別有
      規定外，其票據為無效，復於同法第十一條第一項著有明
      文；發票年、月、日為支票應行記載事項之一，欠缺發票
      年、月、日之支票屬無效票據，不具有價證券之性質，祇
      能視為私文書；故而支票之發票年、月、日關乎行為人所
      偽造者是否屬有價證券，顯屬關係法律適用之重要事項，
      自應查證明白，九十一年臺上字第六八五三號著有裁判。
      再按本票之發票年、月、日係屬本票應記載之事項之一，
      又欠缺票據法所規定票據上應記載事項之一者，其票據無
      效，此觀票據法第一百二十條第一項第六款、第十一條第
      一項之規定自明；又偽造有價證券罪並不處罰未遂，是冒
      用他人名義簽發本票，苟未記載發票年、月、日，因仍不
      具備有效票據之外觀，其偽造票據之行為未全部完成，尚
      不能責令擔負偽造有價證券罪責，最高法院九十二年臺上
      字第二九四二號著有判決。對於前開票號ＮＡ00000
      00號、ＮＡ0000000號、ＮＡ0000000號
      、ＮＡ0000000號等四張支票，目前並未查獲該四
      張支票之原本，僅有由告訴人丁○○提出之影本資料足資
      為憑，則依據告訴人丁○○所提出被告交付之上開四紙支
      票影本觀之（參見九十二年度偵字第一七三三二號偵查卷
      第四六、四七頁），該四紙支票上均未填載發票日，而發
      票日之記載，屬於支票應記載之事項之一，如有欠缺記載
      ，即屬無效之票據，不具備有價證券之性質，不論前開四
      張支票是否被告所偽造，均不足以構成偽造有價證券、行
      使偽造有價證券等之犯行。因此，本案討論之重點僅在於
      被告是否有偽造告訴人丁○○名義，擅自簽發票號ＮＡ0
      000000號、ＮＡ0000000號、ＮＡ0000
      000號等三張支票之犯行，合先敘明。
（三）對於票號ＮＡ0000000號、ＮＡ0000000號
      、ＮＡ0000000號等三張支票上發票人欄內「丁○○」之簽名及印文，固據告訴人丁○○否認其真正，而前
      開支票上所留存之「丁○○」簽名，確實與告訴人丁○○
      本人之簽名不符，且該支票帳號係告訴人丁○○以其所經
      營之「坤晁車業有限公司」名義所申請開立，並非個人使
      用之支票，前開支票之發票人欄內卻僅以丁○○個人名義
      簽發，發票人資格顯然不符，且前開支票上所蓋用之「丁○○」印文亦與告訴人丁○○於申請開立支票存款帳戶時
      所留存之公司負責人印鑑章不同，亦有支票存款印鑑卡一
      份（參見九十二年度發查字第二三七三號偵查卷第六頁）
      附卷足參，復以，告訴人丁○○事後業於八十八年八月三
      十日辦理變更該支票存款帳戶之印鑑證明，此有變更後之
      支票存款印鑑卡一份（參見臺灣臺中地方法院九十二年度
      豐簡字第二二九號民事卷第四七頁）在卷為憑，前開三紙
      支票之發票日分別係九十一年五月三十一日、九十一年二
      月五日、九十年十二月三十一日，若係告訴人丁○○本人
      所簽發，理當會使用變更後之印鑑章，因此，該支票足以
      確認並非告訴人丁○○本人所親自簽發。惟經本院觀察前
      開各紙支票上發票人欄內「丁○○」之簽名字跡與被告本
      人之簽名字跡發現，二者書寫字體之筆跡、使用力道明顯
      不同，被告寫字力道較輕，因此筆跡呈現較為飄浮、瘦弱
      之感覺，而前開支票上之筆跡，則呈現用筆力道較重，筆
      觸較為粗獷，字體展現出厚重感，二者筆跡有明顯之差異
      性，由外觀觀察已可合理懷疑前開三張支票並非被告所偽
      造；再者，將前開支票上「丁○○」之簽名筆跡，與告訴
      人丁○○向彰化商業銀行東勢分行所申請開立之帳號一五
      五九一—九、發票人為坤晁車業有限公司負責人丁○○、
      票號ＮＡ0000000號至ＮＡ0000000號、已
      經兌付之十二張支票影本比對結果（因該等支票均已無原
      本可供函送筆跡鑑定，僅能以肉眼比對），其中票號Ｎ
      Ａ0000000號、發票日八十七年八月十五日、票
      號ＮＡ0000000號、發票日八十七年八月十五日、
      票號ＮＡ0000000號、發票日八十七年八月三十
      一日、票號ＮＡ0000000號、發票日為八十七年
      九月一日、票號ＮＡ0000000號、發票日八十七
      年九月一日等五張支票上發票人欄內「丁○○」之簽名筆
      跡及票面金額筆跡與前開三紙支票上之「丁○○」筆跡及
      票面金額筆跡極度相似，此有彰化商業銀行東勢分行九十
      三年十月二十五日彰勢字第二三七五號函所檢送之坤晁車
      業有限公司支票兌付影本一份（詳見九十二年度偵字第一
      六三九０號偵查卷第九二至一一一頁、第九八、一００、
      一０二、一０三、一０七頁）在卷足按，對此，告訴人丁○○於原審審理時係表示前開已經兌付之五張支票應係由
      其妻所簽發（參照原審卷第八一頁）；綜觀上情，業足以
      使本院對於被告是否偽造告訴人丁○○名義簽發票面金額
      ，擅自在前開三張支票上，虛偽填載「五十萬元」及偽造
      「丁○○」署名等情，產生合理之懷疑。且依經驗法則，
      支票簿（每本有不同張數）每在使用完畢前幾張，即應向
      銀行申請核發新的支票簿，且支票發票人在開立支票時均
      會在支票存根部分為支票開立情形之記載，乃本件告訴人
      在申請核發新本支票簿時未留有報案或掛失之紀錄，此亦
      與常情有違。雖證人即丁○○之妻己○○○於本院審理時
      到庭詰證稱上開支票上「丁○○」之筆跡不是伊所簽，也
      不是伊先生所簽，伊認不出是誰的筆跡等詞，因事關其自
      己及先生丁○○本身是否涉有誣告及偽證罪嫌，本難期待
      證人己○○○為不利於其自己、先生及家人不利之證述，
      惟此尚不得據以為對被告不利之認定。
（四）次以，被告將票號ＮＡ0000000號、發票日九十一
      年五月三十一日、面額五十萬元、發票人丁○○之支票一
      張（參見九十二年度發查字第二三七三號偵查卷第七頁）
      ，持以行使向告訴人庚○○調現，嗣經告訴人庚○○提示
      ，因印鑑不符，而於九十一年六月二日退票之情，業據告
      訴人庚○○於本院準備程序中指稱：「（問：之前被告有
      無拿票向你調現？）有，被告拿一張面額五十萬元的票向
      我調現，上面記載丁○○為發票人，被告交付給我時，已
      經填載完成，被告並且在票背背書。被告要我不要提示，
      但是因為距離發票日已經有一年的時間，我就拿到銀行提
      示，發現被退票，我才知道印鑑不符，之後才會告被告。
      被告向我調現五十萬元，並且有付給我一萬五千元左右的
      利息。」「被告實際上只有交給我一張票。」「我之前不
      知道被告的信用狀況，因為被告拿票要調現，我才會要求
      被告背書，如果是我向被告借票的話，應該是由我在票背
      背書，不應該由被告來背書」等語（參照本院卷第三五頁
      ），及於偵查中指訴：「（問：是否有經手一張票主丁○○面額五十萬元之支票？）有。（問：是誰拿該張支票向
      你調現？）是乙○○向我調現，我有要求他在支票背面背
      書。（問：〈提示〉，是否這張票載九十一年五月三十一
      日的支票？）是。（問：有無問乙○○該張支票如何來？
      ）他告訴我該張支票是他向別人拿的，支票屆期他要求我
      不要軋進去，我放了將近一年，才提示該張支票，結果被
      退票，我看退票理由單上寫是因印鑑不符才被退票。」、
      「（問：有乙○○在背面簽名、票號ＮＡ0000000
      號的支票，是否乙○○簽名的？）我不認識林善賢，以前
      沒見過林善賢，是乙○○拿來向我調現，是他自己主動簽
      名，九十一年間在臺中市○○路與北屯路附近的一家聯強
      通信行前處的車上簽名的。」等語（參見九十二年度偵字
      第一七三三二號偵查卷第十三、二十頁）屬實，並有前開
      支票影本及退票理由單各一份（參照九十二年度發查字第
      二二八九號偵查卷第五頁）在卷可稽；佐以該支票背面確
      如告訴人庚○○所言有被告乙○○之背書，按理如係被告
      借票予告訴人庚○○向他人調現者，應當由告訴人庚○○
      自行背書，何以係由被告背書，被告何以願意無端為人擔
      負背書人之票據擔保責任；況且，告訴人庚○○對於被告
      交付該支票向其調現之過程，自本案偵查中迄於本院審理
      中，先後陳述內容均屬相符，並無增刪隱匿之處，相較於
      被告之反覆供詞，顯然較為可採，因此，被告空言辯稱係
      告訴人庚○○向其借票云云，並未提出事證以資說明，自
      無從採信。是以，被告於前開票號ＮＡ0000000號
      支票背書後，持以行使交付予告訴人庚○○調借現款之情
      ，應堪認定。
（五）再以，被告於九十年九、十月間，將票號ＮＡ00000
      00號、發票日九十年十二月三十一日、面額五十萬元、
      發票人丁○○之支票一張，持以向證人林善賢代為調現，
      經證人林善賢向案外人游玉練調現後，被告於九十一年十
      一月十三日向案外人游玉練清償借款，並取回該支票之情
      ，業據證人林善賢於偵查中證述：「這二張支票（指九十
      二年度偵字第一六三九０號偵查卷第二一頁所示之票號Ｎ
      Ａ０五九０六八號、帳號一五五九一—九、發票日為九十
      年十二月一日、付款人為彰化商業銀行東勢分行、發票人
      為丁○○、面額五十萬元之支票一張及票號ＢＮ0000
      000號、帳號六一０—二、付款人為豐原市信用合作社
      、發票人為闕沼淵、面額四十萬元之支票一張）是乙○○
      拿來向我調現的，當初我替他調現，是向一家運動器材行
      老闆游玉練調現的，我已經把現款交給乙○○，後來支票
      退票，乙○○拿現金去還，取回這二張支票，運動器材行
      會計影印這二張支票叫乙○○簽收。」等語（參照九十二
      年度偵字第一六三九０號偵查卷第十五頁）屬實，並提出
      案外人游玉練將前開支票影印後要求被告註明簽收取回之
      證明文件一份（指九十二年度偵字第一六三九０號偵查卷
      第二一、三八頁）為證，經比對該文件上被告之簽名與被
      告本人之簽名可知，被告特有之「張」字鋪陳寫法，如出
      一轍，足以認定確係被告本人所簽立，證人林善賢所述內
      容，已堪置信；況且，被告交付予告訴人丁○○之支票影
      本中亦含有該支票影本（參照九十二年度偵字第一六三
      九０號偵查卷第六七頁），更徵被告確有清償債務取回該
      票號ＮＡ０五九０六八號之支票。因此，被告將前開票號
      ＮＡ0000000號支票交付證人林善賢代為調現事後
      清償債務取回支票之情，亦堪認定。
（六）復以，被告將票號ＮＡ0000000號、面額五十萬元
      、發票人丁○○之支票一張，持以行使向證人林善賢調現
      ，經證人林善賢背書後，轉而持以向其女兒即告訴人甲○○調現，嗣經告訴人甲○○於發票日後提示，卻因印鑑不
      符，於九十一年十二月十三日退票，告訴人甲○○即於九
      十二年四月十一日提起民事訴訟請求給付票款等情，亦據
      告訴人甲○○於偵查中指訴：「（問：是否有經手一張票
      主丁○○面額五十萬元之支票？）有。（問：是誰拿該支
      票向你調現？）是我爸爸林善賢向我調現的。」等語（參
      照九十二年度偵字第一七三三二號偵查卷第十二頁）屬實
      ；又依據卷附票號ＮＡ0000000號、帳號一五五九
      一—九、發票日九十一年二月五日、面額五十萬元、付款
      人彰化商業銀行東勢分行、發票人丁○○之支票（參照九
      十二年度發查字第二三七三號偵查卷第五頁），該支票背
      面確有經證人林善賢之背書，與證人林善賢及告訴人甲○○所陳述之情節大致相符；佐以被告事後願意私下清償各
      該支票之票款，而與告訴人庚○○、甲○○達成和解，書
      立和解書，表明雙方係出於誤會，並由告訴人庚○○、甲○○具狀表示不予追究之意，再於九十三年四月七日偵查
      中具狀撤回告訴，此有告訴人庚○○、甲○○於偵查中所
      提出之刑事陳述狀一份（參見九十二年度偵字第一七三三
      二號偵查卷第二七至二八頁）、被告與告訴人庚○○、甲○○於九十三年三月三日所書立之和解書一份（參照九十
      二年度偵字第一七三三二號偵查卷第二九頁）、告訴人庚○○、甲○○撤回告訴狀一份（參照九十二年度偵字第一
      七三三二號偵查卷第四九頁）在卷足稽，衡情以觀，足認
      被告確有交付前開票號ＮＡ0000000號之支票，持
      以行使交付證人林善賢代為向告訴人甲○○調現。
（七）綜上所述，對於被告親自偽造丁○○名義之前開票號ＮＡ
      0000000號、ＮＡ0000000號、ＮＡ000
      0000號三張支票之事，既有合理之懷疑，尚無從確認
      被告有何偽造告訴人丁○○名義之支票行為，又被告交付
      告訴人庚○○、甲○○之前開支票，既與告訴人丁○○已
      經兌付之支票簽名筆跡及票面金額筆跡相仿，則對於前開
      三張支票究竟是偽造之支票或係告訴人丁○○內部公司或
      至親家人經授權簽發後，始因不明原因所流出之支票，本
      院業已產生相當程度之懷疑；再者，依據證人林善賢於原
      審審理中到庭結證稱：「是乙○○拿票來向我借錢的，那
      票是已經記載完成的。」「（問：乙○○拿票給你的時候
      ，支票是否記載完成？）都完成了。每張都是五十萬元的
      面額，有背書的部分都是乙○○所書寫。」等語（參照原
      審卷第六九、七二頁），核與告訴人庚○○、甲○○所述
      情節相符，亦即被告交付前開三張支票行使之時，該支票
      均係處於記載完整、完成發票行為之狀態，換言之，對於
      前開支票上所記載之「金額」、「發票日」及蓋用「丁○○」之印文等情，證人林善賢及告訴人庚○○、甲○○等
      人均無法證實是由被告所親自偽造簽發；前開支票既無法
      認定係被告所親自偽造，亦有合理之懷疑係告訴人丁○○
      內部經授權簽發後所流出之支票，則依據現有資料，既無
      具體之證據，足以確信被告有偽造前開支票之行為，且本
      院對於被告偽造支票之真實性，亦已產生合理之懷疑，而
      目前亦無其他調查途徑可尋，在此情況下，自難遽以論處
      被告偽造有價證券及行使偽造有價證券等之犯行。至於前
      開支票之來源，被告於原審及本院言詞辯論期日中供稱係
      該支票係告訴人丁○○為競選臺中縣東勢鎮民代表會主席
      ，拜託張永霖操盤，所交付之賄選款項，而張永霖為免檢
      調單位搜查，再交付其妻陳阿敏保管之賄選支票，伊自行
      取用云云，而證人即被告之妻陳阿敏於本院審理中到庭證
      稱：「當時我與張永霖的私交不錯，張永霖家作代書，在
      八十幾年的時候，有一張張永霖叫我找乙○○載我去他家
      ，乙○○載我去他家客廳時，他說有重要的事情要交代我
      ，他從後院水池旁的樹下拿出一個牛皮紙袋，還有從匾額
      後面拿出的袋子，總共拿出很多張支票，他跟我說每張面
      額都是五十萬元，他說要寄放在我這邊，比較安全，因為
      調查局會到他家住處搜查，當時他還有交給我他的護照及
      身分證，經過沒多久，他把證件拿回去，但是支票沒有拿
      回去，嗣後被乙○○發現這些支票，我說要還給張永霖，
      但是因為我在做生意，一直沒有空，支票就一直放在抽屜
      裡面，後來就被乙○○拿去用，經過一段時間，我也不知
      道支票掉了。‧‧‧等到張永霖來向我要回支票，我才知
      道這件事情，張永霖有告訴我們，他不會承認有這件事情
      ，要我們自己處理這些支票，‧‧‧。」「（問：剛剛證
      人有提到，張永霖表示票主故意把印章蓋錯，讓支票不能
      兌現，是否實在？）張永霖確實有這樣講。」等語（參見
      原審卷第七三、七四頁），業據證人張永霖否認在案（參
      見原審卷第七九頁），證人陳阿敏固證稱表示前開支票係
      張永霖所交付保管，但並未表示前開支票係告訴人丁○○
      所交付用以賄選使用之情，且證人陳阿敏係被告之配偶，
      鶼鰈情深，為免先生遭受牢獄之災，即有可能避重就輕，
      予以迴護之情形發生，其所為之證言，在無其他佐證之情
      況下，尚有斟酌之餘地；而證人林善賢於原審審理中固到
      庭結證稱：「乙○○跟我說那是選舉的票，叫我不要提示
      ，他會來換回。」等語（見原審卷第六九頁），及於偵查
      中證稱：「（問：支票退票，乙○○如何說明？）他只說
      不要提示，並沒說什麼原因，只說是選舉的票，我也不知
      道是什麼意思，票主也不承認。」等語（參照九十二年度
      偵字第一六三九０號偵查卷第三十頁），然被告要求證人
      林善賢不要提示之原因，有可能係因為擔心選舉糾紛或買
      票賄選遭查緝之問題，非可逕予認定係與偽造有價證券有
      直接之關連性存在，尚無從資以認定被告所辯賄選支票之
      情。因此，被告於審及本院言詞辯論期日所為之辯解，尚
      難僅憑其妻即證人陳阿敏之證言，即予認定為真實，惟被
      告縱未能明確交代取得支票之原因，然因現有事證亦無從
      證明被告有何偽造前開支票之行為，且尚無法認定被告持
      有之支票確屬其他無權簽發之人所偽造之支票，則被告後
      續持以行使之行為，即因行為之客體即前開支票本身無從
      確認係屬偽造，亦自無從論以行使偽造有價證券及偽造印
      章、印文及署押之罪責。
（八）另以，被告曾於偵查中自承：「票是向不知名的人拿回來
      的，我知道票是偽造的，因我要拿票來週轉現金，剩餘七
      張我已經撕掉，還有三張原本我回去後再拿給他，希望丁○○原諒我，我是圖一時方便，才把這些票據拿來週轉，
      我有告訴林善賢不要將該票據存入銀行兌現，我私人會拿
      錢回來換票，本來就沒有要把事情鬧大，只是圖一時週轉
      方便，才行使六張偽造丁○○名義的支票，我願意負責所
      有丁○○這十張支票的民、刑事責任。」等語（參照九十
      二年度偵字第一七三三二號偵查卷第四二頁）。惟按被告
      之自白，不得作為有罪證據之唯一證據，仍應調查其他必
      要之證據，以察其是否與事實相符，刑事訴訟法第一百五
      十六條第二項定有明文。因此，被告於偵查中所為之前開
      認罪陳述，雖係屬自白供述證據，仍應有其他補強證據，
      始得據以認定事實，而被告於本院及原審審理中業經翻異
      前詞，否認有認罪之意願，而前開自白供述內容，經本院
      查證結果，亦有多所矛盾離異之處，在無補強證據之前提
      下，自難採為對於被告不利之證據使用。是以，依據現有
      事證，均尚無從證明被告有何冒用告訴人丁○○名義，以
      偽刻印章、偽造印文、署押而簽發前開支票，並持以行使
      交付予告訴人庚○○、甲○○及證人林善賢用以調借現款
      之偽造有價證券、行使偽造有價證券、盜刻印章及偽造署
      押等行為；此外，復查無其他積極證據足資證明被告有何
      如公訴所指訴之偽造十張支票即有價證券等之犯行，依「
      罪疑唯輕」及「無罪推定」之刑事法原則，不能證明其犯
      罪，原審因而為被告無罪之諭知，並無不當。檢察官上訴
      意旨認本案被告已於偵查中自白，且有證人林善賢、庚○○、甲○○等人之證述及告訴人丁○○之指述與有錄音帶
      等證據以為補強，應為被告有罪之判決，而指摘原判決不
      當，為無理由，應予駁回。
據上論斷，應依刑事訴訟法第三百六十八條，判決如主文。
本案經檢察官丙○○到庭執行職務。
中    華    民    國    97    年    3     月    25    日
            刑事第九庭    審判長法  官  陳  筱  珮
                                法  官  趙  春  碧
                                法  官  許  旭  聖
上列正本證明與原本無異。
如不服本判決應於收受送達後10日內向本院提出上訴狀，其未敘
述上訴之理由者並得於提起上訴後10日內向本院補提理由書（均
須按他造當事人之人數附繕本）。
                                書記官  紀  美  鈺
中    華    民    國    97    年    3     月    27    日


司法院資訊處製作；財團法人民間司法改革基金會備份。
